臺灣高等法院刑事裁定
109年度抗字第1770號
    抗  告  人  台灣賓士資融股份有限公司


    代  表  人  林恒毅


上列抗告人因犯罪嫌疑人黃茜茜涉犯詐欺案件，聲請發還扣押物
，不服臺灣臺北地方法院中華民國109年9月30日裁定（109年度
聲字第1765號），提起抗告，本院裁定如下：
    主  文
原裁定撤銷，發回臺灣臺北地方法院。
    理  由
一、原裁定意旨略以：犯罪嫌疑人黃茜茜前因詐欺案件，估計犯
    罪所得達新臺幣（下同）537萬元，經內政部警政署刑事警
    察局長報請檢察官許可後，聲請扣押犯罪嫌疑人之財產，前
    經臺灣臺北地方法院以107年度聲扣字第46號裁定准許，附
    表二輛汽車為警向交通部公路總局臺中區監理所辦理禁止異
    動登記在案，經原審法院調取上開卷宗核閱無訛。而犯罪嫌
    疑人因涉犯詐欺案件，現由臺灣臺北地方檢察署檢察官偵查
    中，扣案物仍有扣押必要，亦經偵查檢察官於民國109年9月
    4日函覆在案，聲請人雖主張其為附表二輛汽車之所有權人
    ；然審酌本案尚於偵查中，仍有待釐清犯罪嫌疑人之涉案情
    節，以及扣案物是否得為證據，或為供犯罪嫌疑人之犯罪所
    用或犯罪所得、其變得之物，而可能宣告沒收之。從而，為
    偵審需要或保全將來執行之可能，認有繼續扣押必要，不宜
    逕予發還。揆諸前揭說明，本件聲請人聲請發還扣押物，尚
    難准許，應予駁回。
二、抗告意旨略以：如附表所示查扣車輛，依據動產擔保交易法
    之規定，設定「附條件買賣」登記在案，且依附條件契約第
    7條關於保留所有權約定：「乙方同意依本契約書所購買之
    標的物，於分期價款未全部付清及本契約書項下之義務未全
    部履行完畢前，僅得先行佔有標的物，俟乙方於本契約書項
    下之全部責任履行完畢，乙方始取得標的所有權」；亦即如
    附表所示扣押車輛在分期價款未全部付清前，抗告人仍為該
    扣押車輛之所有權人。抗告人就如附表所示扣押車輛既為所
    有權人，且該扣押車輛又非屬刑法第38條之違禁物，更非犯
    罪嫌疑人倘受有罪判決而應予宣告沒收之犯罪所得或追徵之
    財產，抗告人也非屬刑法第38條之1第2項各款可得沒收之範
    圍。故爰依刑事訴訟法第403條之規定，提出抗告，請求廢
    棄原裁定云云。
三、經查：
  ㈠按稱附條件買賣者，謂買受人先占有動產之標的物，約定至
    支付一部或全部價金，或完成特定條件時，始取得標的物所
    有權之交易；動產擔保交易，應以書面訂立契約，非經登記
    ，不得對抗善意第三人，動產擔保交易法第26條、第5條第1
    項分別定有明文。
  ㈡次按憲法第15條關於人民財產權應予保障之規定，旨在確保
    個人依財產之存續狀態行使其自由使用、收益及處分之權能
    ，並免於遭受公權力或第三人之侵害，俾能實現個人自由、
    發展人格及維護尊嚴。而刑法關於扣押被告或犯罪嫌疑人可
    得為證據或得沒收之物之規定，係為保全將來對於應追繳或
    沒收之犯罪所得財物或財產上利益，如全部或一部不能追繳
    或沒收時，所進行之替代程序，以期將來之執行無虞，並達
    成防堵脫產，使犯罪之查緝克竟全功之立法目的。再按犯罪
    所得，屬於犯罪行為人者，沒收之，於全部或一部不能沒收
    或不宜執行沒收時，追徵其價額；所謂犯罪所得，包括違法
    行為所得、其變得之物或財產上利益及其孳息，刑法第38條
    之1第1項前段、第3項、第4項定有明文。復按可為證據或得
    沒收之物，得扣押之；為保全追徵，必要時得酌量扣押犯罪
    嫌疑人、被告或第三人之財產；扣押物若無留存之必要者，
    不待案件終結，應以法院之裁定或檢察官命令發還之，刑事
    訴訟法第133條第1項、第2項、第142條第1項前段亦有明文
    。又扣押物除宣告沒收之物外，應發還於權利人。所謂權利
    人即扣押物之應受發還人，固指扣押物之所有人，及扣押時
    所取自之該物持有人，或保管人而言。此於所有人與持有人
    或保管人相競合之情形，固無不同，但所有人與持有人或保
    管人分屬不同一人時，則應發還其所有人（最高法院95年度
    台抗字第138號裁定意旨參照）。所謂扣押物無留存必要，
    指非得沒收且無留作證據必要之物，始得依前開規定發還。
    至已扣押之物是否有繼續扣押之必要或應予發還，事實審法
    院得本於職權依審判之需要及訴訟之程度，妥適裁量（最高
    法院106年度台抗字第427號裁定意旨參照）。
  ㈢如附表所示車輛，買受人黃茜茜既與聲請人簽訂附條件買賣
    契約書，約定分期價款未全部付清前，買受人僅得先行占有
    標的物；本件買受人黃茜茜迄今尚未付清全部價款，是如附
    表所示車輛之所有權仍屬賣方即聲請人所有等情，有上揭附
    條件買賣契約書2份、交通部公路總局公告2份及臺灣臺中地
    方法院債權憑證1份（詳原審卷第9頁至第18頁）在卷可稽，
    故如附表所示車輛既非屬黃茜茜所有，應可認定。又如附表
    所示車輛既非黃茜茜所有，且非屬違禁物，是否應予宣告沒
    收之犯罪所得或追徵之財產，即有可疑。另查，本件犯罪嫌
    疑人黃茜茜因涉嫌詐欺案件，臺灣臺北地方法院於107年10
    月19日應檢察官聲請裁准扣押如附表所示車輛（詳原審卷第
    35、36頁）；臺灣臺北地方檢察署於109年9月4日應原審詢
    問本件聲請發還扣押物意見，亦「不附理由」，即認為如附
    表所示車輛，因案件尚在偵查中，仍有扣押必要（詳原審卷
    第21頁、第22頁）。惟如附表所示車輛為聲請人所有，且屬
    動產，衡之常情，如長期扣押，價值必然減損；而如附表所
    示車輛，如前所述，是否屬犯罪所得或追徵之財產，不無可
    疑；是否得作為證據使用，亦有待釐清。故如附表所示車輛
    ，如經查非屬犯罪所得或追徵之財產或得作為證據使用，遭
    長期扣押，即有侵害聲請人憲法所保障之財產權之虞。
  ㈣另如附表所示車輛現實占有情形如何，未見原審說明；聲請
    人既聲請發還，亦涉及裁定主文如何諭知；究裁定聲請駁回
    ，或裁定發還，或裁定如附表所示車輛撤銷臺灣臺北地方法
    院以107年度聲扣字第46號禁止異動之登記處分，亦均有釐
    清必要。
四、綜上，原裁定既有上開可議之處，顯非無再研求餘地。聲請
    人執前詞提起抗告，非無理由，為兼顧當事人之審級利益，
    爰將原裁定撤銷，發回原審法院詳查後另為妥適之裁處。
據上論斷，應依刑事訴訟法第413條前段，裁定如主文。
中　　華　　民　　國　　109 　年　　10　　月　　29　　日
                  刑事第一庭    審判長法　官  李釱任
                                      法　官  崔玲琦
                                      法　官  梁耀鑌
以上正本證明與原本無異。
不得再抗告。
                                      書記官  宗志強
中　　華　　民　　國　　109 　年　　10　　月　　29　　日
附表：
編號 物品名稱 數量 備註 一 車牌號碼000-0000號自用小客車 壹輛 一、107年4月3日附條件買賣契約書，約定現金及分期付款交易總價為3,015,000元，頭期款1,115,000元，其餘款項分24期，自107年4月26日起至109年2月26日止每月一期，每期79,167元、自109年3月26日起至109年3月26日止每期79,159元。 二、黃茜茜同意於分期付款未全部付清或全部履行契約義務完畢前，僅先行占有標的物，嗣全部責任履行完畢始取得標的物所有權。 二 車牌號碼000-0000號自用小客車 壹輛 一、107年9月18日附條件買賣契約書，約定現金及分期付款交易總價為1,578,615元，頭期款378,615元，其餘款項分40期，自107年10月6日起至111年1月6日止每月一期，每期30,000元。 二、黃茜茜同意於分期付款未全部付清或全部履行契約義務完畢前，僅先行占有標的物，嗣全部責任履行完畢始取得標的物所有權。